臺灣高等法院刑事判決
110年度上訴字第3779號
上  訴  人  
即  被  告  陳麒文



上列上訴人即被告因詐欺案件，不服臺灣士林地方法院110年度
訴字第316號，中華民國110年10月21日第一審判決（起訴案號：
臺灣士林地方檢察署109年度偵字第9039號），提起上訴，本院
判決如下：
    主  文
原判決撤銷。
陳麒文犯三人以上共同詐欺取財罪，處有期徒刑壹年。緩刑參年
，緩刑期間付保護管束，並應向檢察官指定之政府機關、政府機
構、行政法人、社區或其他符合公益目的之機構或團體提供陸拾
小時之義務勞務。
    事  實
一、陳麒文於民國109年4月底某日，透過報紙向姓名、年籍均不
    詳、自稱「小陳」之成年人應徵工作，並於同年5月5日再由
    姓名、年籍均不詳、自稱「顧乾進（後改稱「楊添雄」）」
    之成年人與其洽詢後，其知悉工作內容僅係代為領取包裹，
    極為簡易，付出之勞力代價甚微，卻能獲取每領1件包裹新
    臺幣（下同）1,000元之高額報酬，且領取包裹後均係再依
    「顧乾進」之指示，至不固定之地點，將包裹交給姓名、年
    籍均不詳、自稱「小雲」之成年人，已與常情至為不合，極
    可能係作為掩護詐欺集團遂行詐欺取財犯行所用，故依一般
    社會生活之通常經驗，其應已預見「小陳」、「顧乾進」、
    「小雲」等人恐係詐欺集團成員，倘依渠等指示領取及轉交
    包裹，恐成為犯罪之一環而遂行詐欺取財犯行，其亦可能因
    此即參與含其在內所組成3成年人以上、以詐術為手段、具
    持續性或牟利性之有結構性詐欺集團組織，詎其竟為求賺取
    上開報酬，仍基於縱使參與犯罪組織、使他人因受騙致發生
    財產受損之結果，亦不違背其本意之不確定故意，旋即加入
    「顧乾進」等人所屬詐欺集團，而與「顧乾進」等人所屬詐
    欺集團成年成員，共同意圖為自己不法之所有，基於三人以
    上共同詐欺取財之犯意聯絡，先由該詐欺集團某成員於109
    年5月5日利用通訊軟體LINE傳送訊息予游仲怡，佯稱可為游
    仲怡辦理貸款，惟游仲怡須先提供其金融帳戶存摺及提款卡
    ，游仲怡遂不疑有他，依指示於翌日即同年月6日前往桃園
    市○○區○○路000號統一超商福鶯門市，將其申辦之第一銀行
    帳號00000000000號帳戶（下稱一銀帳戶）及臺灣中小企銀
    帳號00000000000號帳戶（下稱臺企帳戶）之存摺及提款卡
    寄送至臺北市○○區○○○路000號統一超商南西門市，陳麒文再
    依指示於109年5月8日上午8時29分許，前往該超商領取內含
    上開存摺及提款卡之包裹，復於同日上午9時5分許，依指示
    至新北市板橋區捷運新埔站將上開包裹交給「小雲」。惟陳
    麒文尚未獲得該日之報酬，即遭警方循線查獲。
二、案經游仲怡訴由臺北市政府警察局內湖分局報請臺灣士林地
    方檢察署檢察官偵查起訴。
    理  由
壹、證據能力方面
一、按被告以外之人於審判外之言詞或書面陳述，除法律有規定
    者外，不得作為證據，刑事訴訟法第159條第1項固定有明文
    ；惟被告以外之人於審判外之陳述，雖不符同法第159條之1
    至第159條之4之規定，而經當事人於審判程序同意作為證據
    ，法院審酌該言詞陳述或書面陳述作成時之情況，認為適當
    者，亦得為證據，同法第159條之5第1項亦定有明文。經查
    ，本判決所引用之被告以外之人於審判外之陳述，固均屬傳
    聞證據，惟上訴人即被告陳麒文就前揭審判外陳述均表示同
    意具有證據能力（見本院卷第43至44頁）；而檢察官亦表示
    上開證據均有證據能力（同上卷頁）。本院審酌上開證據製
    作時之情況，尚查無違法不當及證明力明顯過低之瑕疵，亦
    認為以之作為證據應屬適當，爰逕依刑事訴訟法第159條之5
    第1項規定，認前揭證據均例外有證據能力。惟關於本判決
    所引用之證人即告訴人游仲怡於警詢時之陳述筆錄，因依據
    組織犯罪防制條例第12條前段規定，訊問證人之筆錄，以在
    檢察官或法官面前作成，並經踐行刑事訴訟法所定訊問證人
    之程序者為限，始得採為證據，故就被告違反組織犯罪防制
    條例部分，即不引用該證人於警詢時之陳述筆錄作為證據，
    併予敘明。
二、本判決所引用之其餘文書證據及證物，並無證據證明係公務
    員違背法定程序所取得，亦無顯有不可信之情況，且經本院
    於審理期日合法調查，該等證據自得作為本案裁判之資料。
貳、實體方面
一、認定犯罪事實所憑證據及理由
  ㈠上開犯罪事實，業據被告於本院審理時坦承不諱（見本院卷
    第42至43、73至74頁），並經證人即告訴人於警詢時指訴綦
    詳（見偵卷第13至16頁），復有監視器錄影畫面截圖、包裹
    照片、被告與其所騎機車之採證照片、被告與「顧乾進」間
    之LINE對話截圖、告訴人與「資金借款-陳小姐」間之LINE
    對話截圖、告訴人寄送包裹之繳款證明、手機簡訊截圖、超
    商取貨貨態追蹤表、內政部警政署反詐騙諮詢專線紀錄表、
    新北市政府警察局海山分局新海派出所受理刑事案件報案三
    聯單、被告與「楊添雄」間之LINE對話截圖、一銀帳戶、臺
    企帳戶之交易明細表等件在卷可稽（見偵卷第17至47、50、
    64至115頁、原審審訴卷第19、27頁）。
　㈡被告所參與之詐欺集團，應符合組織犯罪防制條例第2條第1
    項所定之犯罪組織：　
　⒈按組織犯罪防制條例所稱之犯罪組織，係指3人以上，以實施
    強暴、脅迫、詐欺、恐嚇為手段或最重本刑逾5年有期徒刑
    之罪，所組成具有持續性或牟利性之有結構性組織；而所稱
    有結構性組織，係指非為立即實施犯罪而隨意組成，不以具
    有名稱、規約、儀式、固定處所、成員持續參與或分工明確
    為必要，同條例第2條第1項、第2項分別定有明文。　　
　⒉依本案犯罪情節，可知被告所參與由「顧乾進」等成年人所
    組成之詐欺集團，其成員係以詐騙他人財物獲取不法所得為
    目的，先由機房人員與告訴人聯絡，再施用詐術、指派領簿
    人員領取、轉交包裹等；又本案詐欺集團成員除被告外，尚
    包括「顧乾進」、「小陳」、「小雲」及機房人員等成年成
    員，且依其組織分工之多元化，堪認本案詐欺集團係透過縝
    密之計畫與分工，成員彼此間相互配合，由多數人組成而於
    一定期間內持續以實施詐欺為手段牟利，並具有完善結構之
    組織，核屬3人以上，以實施詐術為手段，所組成具有持續
    性及牟利性之有結構性犯罪組織，合於組織犯罪防制條例第
    2條第1項所稱之犯罪組織，至為明確。
　㈢依下列說明，被告與「顧乾進」、「小陳」、「小雲」等詐
    欺集團成員間確有犯意聯絡：
  ⒈按共同正犯之成立，只須具有犯意之聯絡與行為之分擔，既
    不問犯罪動機起於何人，亦不必每一階段犯行均經參與。而
    共同實行犯罪行為之人，在合同意思範圍以內，各自分擔犯
    罪行為之一部，相互利用他人之行為，以達其犯罪目的者，
    即應對全部所發生之結果，共同負責，是共同正犯在犯意聯
    絡範圍內之行為，應同負全部責任。且共同正犯之意思聯絡
    ，原不以數人間直接發生者為限，即有間接之聯絡者，亦包
    括在內（最高法院111年度台上字第180號判決意旨參照）。
    　
  ⒉依前述各項事證，可知本件詐欺集團於詐欺犯行之分工上極
    為精細，分別有應徵車手、收簿手之人員（即如「小陳」、
    「顧乾進」）、實施詐術之機房人員、領取受騙帳戶資料之
    收簿人員（即如被告）、指揮收簿手之人員（即如「顧乾進
    」）、向收簿手收取帳戶資料之人員（即如「小雲」）等各
    分層成員，以遂行詐欺犯行而牟取不法所得，集團成員間固
    未必彼此有所認識或清楚知悉他人所分擔之犯罪分工內容，
    然此一間接聯絡犯罪之態樣，正係具備一定規模犯罪所衍生
    之細密分工模式，參與犯罪者透過相互利用彼此之犯罪角色
    分工，而形成一個共同犯罪之整體以利犯罪牟財。職是之故
    ，被告既對參與詐欺集團而遂行本案詐欺犯行具有不確定故
    意，堪認其對集團成員彼此間極可能係透過分工合作、互相
    支援以完成詐欺取財之犯罪行為一節當亦有所預見，則其既
    係以自己共同犯罪之意思，相互支援及分工合作，以達上揭
    犯罪之目的，自應就所參與犯罪之全部犯罪結果共同負責，
    而應論以共同正犯，其理灼明。至被告縱使未與詐欺集團其
    他成員謀面或直接聯繫，亦未明確知悉集團內其他成員身分
    及所在，彼此互不認識，亦不過係詐欺集團細密分工模式下
    之當然結果，自無礙於被告仍屬共同正犯之認定。　
　㈣至公訴意旨雖認「顧乾進」與「楊添雄」係不同之詐欺集團
    成員，且認被告於109年5月8日已獲取本案犯行之1,000元報
    酬云云。惟查：
　⒈被告於警詢及本院審理時均供稱：我確實是跟「顧乾進」聯
    絡，但他後來把LINE的名稱改成「楊添雄」，頭貼也改過等
    語（見偵卷第118頁、本院卷第43頁），而觀諸被告於109年
    5月8日與「顧乾進」間之LINE對話截圖（見偵卷第22頁），
    與其與「楊添雄」間之LINE對話截圖（見偵卷第105頁）完
    全相同，僅係名稱改為「楊添雄」，頭貼亦有所置換而已，
    核與被告所供相符。足見被告所供應非子虛，「顧乾進」與
    「楊添雄」應屬同一人，公訴意旨認係不同之二人，自難採
    認。
　⒉被告於109年5月8日所領得之1,000元報酬，係其前一日即同
    年月7日之報酬，並非本案犯行之報酬，此除據被告於警詢
    及本院審理時陳明在卷外（見偵卷第11頁、本院卷第43頁）
    ，亦有LINE對話截圖附卷可佐（見偵卷第22頁）。是以公訴
    意旨認被告於109年5月8日即領得本案犯行之報酬1,000元云
    云，亦難採認。
　㈤綜上所述，足徵被告任意性之自白核與事實相符，自堪採信
    。是以本件事證已臻明確，被告之犯行應堪認定。　　　
二、論罪之說明
  ㈠被告之罪名：　　
　⒈核被告所為，係犯組織犯罪防制條例第3條第1項後段之參與
    犯罪組織罪、刑法第339條之4第1項第2款之三人以上共同詐
    欺取財罪（下稱加重詐欺罪）。
　⒉公訴意旨固僅論及被告加重詐欺之犯罪事實，漏未論及被告
    尚有參與犯罪組織之犯罪事實，惟該漏未論及部分與加重詐
    欺部分有想像競合犯之裁判上一罪關係（詳見下述），自為
    起訴效力所及，且業經本院告知被告此項罪名（見本院卷第
    41、69頁），並給予其表示意見之機會，已無礙其之防禦權
    ，本院自應併予審理。
　㈡共同正犯：
　　被告與「顧乾進」、「小陳」、「小雲」等詐欺集團成員間
    ，就上揭犯行有犯意聯絡及行為分擔，為共同正犯。
　㈢想像競合犯：
　  被告所犯參與犯罪組織罪與加重詐欺罪間，係為求詐得被害
    人之財物，犯罪目的單一，各行為間亦有局部同一之情形，
    為想像競合犯，依刑法第55條規定，應從一重之加重詐欺罪
    處斷。　　　
三、撤銷改判之理由
  ㈠原審經詳細調查後，以被告犯罪之事證明確，予以論罪科刑
    ，固非無見。惟查：⑴原判決認定被告所為成立加重詐欺罪
    ，雖無不合，但被告所為除成立該罪名外，尚該當參與犯罪
    組織罪，而公訴意旨固漏未論及，但為起訴效力所及，法院
    仍應併予審理，原審疏未審酌，自有未合。⑵本案詐欺集團
    中之成員「顧乾進」與「楊添雄」應屬同一人，僅係「顧乾
    進」之LINE名稱改為「楊添雄」，頭貼亦有所置換而已，原
    判決認係不同之二人，亦有未合。⑶被告於109年5月8日所領
    得之1,000元報酬，係其前一日即同年月7日之報酬，並非本
    案犯行之報酬，乃原判決認該1,000元係本案犯行之報酬，
    並據以諭知沒收暨追徵，同非允當。⑷被告於本院審理時已
    就本案犯行均坦承不諱，不再為無謂之爭執，足見其尚知正
    視己非，是以本件量刑基礎已有變更，原審未及審酌，即容
    有未合。
　㈡準此，被告因而上訴請求從輕量刑，為有理由，且原判決復
    有上開其他未恰之處，已屬無可維持，自應由本院將原判決
    撤銷，另為適法判決。　
四、自為科刑及沒收與否之說明　　　　　　　
　㈠科刑部分：
    本院以行為人之責任為基礎，審酌現今詐欺集團之詐騙事件
    層出不窮、手法日益翻新，政府及相關單位無不窮盡心力追
    查、防堵，大眾傳播媒體更屢屢報導民眾因被騙受損，甚至
    畢生積蓄因此化為烏有之相關新聞，被告正值中壯，本應依
    循正軌獲取所得，詎其不思此為，竟基於不確定犯意，與詐
    欺集團共同為加重詐欺等犯行，而以前揭手法詐騙告訴人之
    帳戶資料，致告訴人受有損失，亦紊亂社會秩序，是被告所
    為自應受有相當程度之刑事非難；另考量被告前雖否認犯行
    ，但於本院審理時已能坦承犯行，正視己非，且被告與詐欺
    集團之分工，較諸實際策畫佈局、分配任務、施用詐術之核
    心份子而言，僅居於聽從指示、代替涉險之次要性角色，兼
    衡被告犯罪之動機、目的、手法、素行（被告前有竊盜之前
    科紀錄，但本案尚不構成累犯）、學歷為高中肄業之智識程
    度、從事便當外送之兼職工作、月收入約1萬多元、未婚、
    無子女之生活狀況（以上見本院卷第45頁），暨被告因告訴
    人無與被告試行調解之意願（見原審審訴卷第50頁），雙方
    遂未能達成和解，但被告仍有與告訴人洽談賠償之意願等一
    切情狀，酌情改量處如主文欄第2項所示之刑。
　㈡沒收部分：
　⒈被告於109年5月8日所領得之1,000元報酬，係其前一日即同
    年月7日之報酬，並非本案犯行之報酬，業見前述，其於本
    案即無犯罪所得可言，自無從併予宣告沒收。
　⒉被告所使用與詐欺集團聯繫之手機（門號0000000000號），雖係供犯罪所用，但未據扣案，為免徒增本案將來確定後執行上之困擾，且衡酌該手機為一般常見之物，價值非鉅，予以沒收並不具預防犯罪之效果，亦不具刑法上之重要性，爰不予宣告沒收。
　⒊至被告所領取之詐騙包裹（內含一銀帳戶、臺企帳戶之存摺
    、提款卡），均已交回詐欺集團而非由被告支配，被告亦無
    任何事實上之共同處分權限，故就該等包裹，自不得對被告
    宣告沒收。　
五、本件已毋庸審酌是否強制工作：
　　司法院大法官釋字第812號解釋意旨略以：106年4月19日修
    正公布之組織犯罪防制條例第3條第3項規定：「犯第1項之
    罪者，應於刑之執行前，令入勞動場所，強制工作，其期間
    為3年」，（嗣107年1月3日修正公布第3條，但本項並未修
    正）就受處分人之人身自由所為限制，違反憲法比例原則及
    憲法明顯區隔原則之要求，與憲法第8條保障人身自由之意
    旨不符，應自本解釋公布之日（即110年12月10日）起失其
    效力等語。故被告雖犯組織犯罪防制條例第3條第1項後段之
    參與犯罪組織罪，然已毋庸依同條例第3項規定審酌是否宣
    告強制工作，附此敘明。　　
六、被告緩刑之說明
  ㈠查被告前因竊盜案件，經臺灣桃園地方法院以84年度訴字第7
    76號判決判處有期徒刑8月，緩刑3年確定，嗣緩刑期滿，緩
    刑宣告未經撤銷，此外被告並無任何其他因故意犯罪而受有
    期徒刑以上刑之宣告之紀錄，有本院被告前案紀錄表在卷可
    按，是被告前案所受之緩刑宣告既未經撤銷，刑之宣告失其
    效力，其即屬未曾因故意犯罪而受有期徒刑以上刑之宣告。
    本院審酌其為加重詐欺等犯行，固有不該，但考量告訴人受
    騙之財物僅為前揭帳戶資料，所受財產損害洵非至鉅，而被
    告無非係因一時失慮誤觸刑章，其於本院審理時已能坦承犯
    行，正視己非，且亦有與告訴人和解賠償之意願，僅因告訴
    人無意進行調解而未果，足見其於犯後尚有彌縫之意願，堪
    認其經此教訓後，當知所警惕，是以本院認實宜使其有機會
    得以改過遷善，尚無逕對其施以自由刑之必要，自可先賦予
    其適當之社會處遇，以期其能有效回歸社會，故對被告所宣
    告之刑，以暫不執行為適當，爰依刑法第74條第1項第1款規
    定，另諭知緩刑3年，以啟自新。　
　㈡再者，為使被告能深切記取教訓及培養、強化正確法治觀念
    ，而得以於緩刑期內深自警惕，避免再度犯罪，爰依刑法第
    74條第2項第5款規定，命被告應向檢察官指定之政府機關、
    政府機構、行政法人、社區或其他符合公益目的之機構或團
    體分別提供60小時之義務勞務。又被告應執行刑法第74條第
    2項第5款所定事項，爰依刑法第93條第1項第2款規定，併於
    緩刑期間將其付保護管束。倘其違反上開應行負擔之事項且
    情節重大者，依法緩刑之宣告仍得由檢察官向法院聲請撤銷
    ，併此指明。　　
據上論斷，應依刑事訴訟法第369條第1項前段、第364條、第299
 條第1項前段，組織犯罪防制條例第3條第1項後段，刑法第11條
前段、第28條、第339條之4第1項第2款、第55條、第74條第1項
第1款、第2項第5款、第93條第1項第2款，刑法施行法第1條之1
第1項，判決如主文。
本案經檢察官陳姿雯提起公訴，由檢察官邱美育到庭執行職務。
中　　華　　民　　國　　111 　年　　3 　　月　　2 　　日
　　　　　　　　　刑事第九庭  審判長法　官  潘翠雪
　　　　　　　　　　　　　　　　　  法　官  陳俞婷
　　　　　　　　　　　　　　　　　  法　官  陳信旗
以上正本證明與原本無異。
如不服本判決，應於收受送達後20日內向本院提出上訴書狀，其
未敘述上訴之理由者並得於提起上訴後20日內向本院補提理由書
（均須按他造當事人之人數附繕本）「切勿逕送上級法院」。
                                    書記官  董佳貞
中　　華　　民　　國　　111 　年　　3 　　月　　2 　　日
附錄法條全文：
刑法第339條
    意圖為自己或第三人不法之所有，以詐術使人將本人或第三
    人之物交付者，處五年以下有期徒刑、拘役或科或併科五十
    萬元以下罰金。
    以前項方法得財產上不法之利益或使第三人得之者，亦同。
    前二項之未遂犯罰之。
刑法第339條之4
    犯第三百三十九條詐欺罪而有下列情形之一者，處一年以上
    七年以下有期徒刑，得併科一百萬元以下罰金：
    一、冒用政府機關或公務員名義犯之。
    二、三人以上共同犯之。
    三、以廣播電視、電子通訊、網際網路或其他媒體等傳播工
        具，對公眾散布而犯之。
    前項之未遂犯罰之。
組織犯罪防制條例第3條第1項
    發起、主持、操縱或指揮犯罪組織者，處三年以上十年以下
    有期徒刑，得併科新臺幣一億元以下罰金；參與者，處六月
    以上五年以下有期徒刑，得併科新臺幣一千萬元以下罰金。
    但參與情節輕微者，得減輕或免除其刑。